臺灣臺東地方法院民事判決　　　　　　　99年度家訴字第37號
原　　　告　李偲綺
　　　　　　李沛樺
　　　　　　李涓綺
兼上列三人
法定代理人　陳人鳳
前 列 四人
共　　　同
訴訟代理人　蕭芳芳律師
被　　　告　李新茂
上列當事人間請求給付扶養費事件，本院於民國100年5月10日言
詞辯論終結，判決如下：
    主      文
被告應給付原告陳人鳳新台幣肆拾肆萬柒仟陸佰肆拾捌元，及自
民國99年10月19日起至清償日止按年息百分之五計算之利息。
被告應自民國九十九年十月六日起至民國一○三年四月十日止，
按月於每月五日前，給付原告李偲綺新臺幣肆仟元之扶養費。
被告應自民國九十九年十月六日起至民國一○五年九月十八日止
，按月於每月五日前，給付原告李沛樺新臺幣肆仟元之扶養費。
被告應自民國九十九年十月六日起至民國一○七年十月十三日止
，按月於每月五日前，給付原告李涓綺新臺幣肆仟元之扶養費。
本判決第一項得假執行。但被告如於假執行程序實施前，以新臺
幣肆拾肆萬柒仟陸佰肆拾捌為原告預供擔保，得免為假執行。第
二、三、四項所命給付部分，就其中被告應給付原告李偲綺、李
沛樺、李涓綺已到期部份，得假執行。
原告等其餘之訴及假執行之聲請，均駁回。
訴訟費用由被告負擔百分之四十，餘由原告負擔。
    事實及理由
一、按訴狀送達後，原告不得將原訴變更或追加他訴，但請求之
    基礎事實同一、擴張或減縮應受判決事項之聲明者、或不甚
    礙被告之防礙及訴訟之終結者，不在此限。民事訴訟法第25
    5條第1項第2款、第3款、第 7款，分別定有明文。本件原告
    起訴時訴之聲明原為：「（一）被告應自96年1月2日起至民
    國103年 4月10日止，按月給付原告李偲綺新臺幣8,774元，
    如有一期未給付，視為全部到期；（二）被告應自96年1月2
    日起至民國105年9月18日止，按月給付原告李沛樺新臺幣8,
    774元，如有一期未給付，視為全部到期 ；（三）被告應自
    96年1月 2日起至民國107年10月13日止，按月給付原告李涓
    綺新臺幣8,774元，如有一期未給付，視為全部到期。 」嗣
    於100年1月31日及100年3月16日具狀變更其聲明為：「（一
    ）被告應給付原告陳人鳳新臺幣（下同 ）1,214,322元及自
    起訴狀繕本送達翌日起至清償日止，按年息百分之五計算之
    利息；（二）被告應自99年10月6日（起訴狀誤載為5日）起
    至民國103年 4月10日止，按月給付原告李偲綺新臺幣8,774
    元，如有一期未給付，視為全部到期；（三）被告應自99年
    10月6日（起訴狀誤載為5日）起至民國105年9月18日止，按
    月給付原告李沛樺新臺幣 8,774元，如有一期未給付，視為
    全部到期；（四）被告應自99年10月6日（起訴狀誤載為5日
    ）起至民國107年 10月13日止，按月給付原告李涓綺新臺幣
    8,774元，如有一期未給付，視為全部到期。 」核其追加、
    變更當事人、訴之聲明，其先後請求之基礎事實同一，具有
    社會事實上之共通性及關連性，亦無礙於被告之防禦及訴訟
    之終結，是原告所為訴之變更於法尚無不合，應予准許，合
    先敘明。
二、本件原告起訴主張略以：原告陳人鳳與被告李新茂原為夫妻
    ，並育有3名未成年子女即原告李偲綺、李沛樺及李涓綺，
    嗣經鈞院於民國96年1月 2日以95年婚字第103號判決雙方離
    婚，並將原告李偲綺、李沛樺及李涓綺權利義務之行使或負
    擔均由原告陳人鳳單獨任之。惟自96年1月2日起迄今，被告
    僅偶有分擔未成年子女之扶養費，原告李偲綺、李沛樺及李
    涓綺三人均由原告陳人鳳獨立扶養，目前已難維持生活，且
    依民法第1116條之 2規定，父母對未成年子女之扶養義務，
    不因結婚經撤銷或離婚而受影響，是原告李偲綺、李沛樺及
    李涓綺自得請求被告給付扶養費用。原告李偲綺、李沛樺及
    李涓綺之扶養費用應由原告陳人鳳與被告依其經濟能力負擔
    ，並參酌行政院主計處97年度家庭收支調查報告表之臺灣地
    區每人每月平均消費支出為17,548元，原告陳人鳳與被告應
    平均分擔原告李偲綺、李沛樺、李涓綺三人至成年為止之扶
    養費用。據此計算，被告應分擔原告李偲綺、李沛樺、李涓
    綺三人之數額為每人每月8,774元（17,548×1/2＝ 8,774元
    ）。被告自96年1月2日起迄今已逾46個月，此期間被告雖有
    零星給付扶養費用，然原告李偲綺、李沛樺及李涓綺三人大
    部分所有開銷均由原告陳人鳳工作支付，對於原告陳人鳳代
    為支付之扶養費，免其扶養義務而受有利益，致被告受有利
    益，就原告陳人鳳及被告內部分擔而言，係無法律上之原因
    ，原告陳人鳳得依不當得利之法律關係請求被告給付其未負
    擔之部分 。依上述被告應分擔之8,774元計算，原告陳人鳳
    自96年1月2日起至99年10月5日止，共為被告墊付1,214,322
    元【（8,774元X46月又4日）X  3＝1,214,322元】，自得依
    不當得利之規定請求被告返還。至被告抗辯其已給付原告李
    偲綺、李沛樺及李涓綺三人總共105,900元 ，並主張抵銷，
    原告陳人鳳同意就其代墊之未成年子女扶養費用為抵銷等語
    ，並聲明：（一）被告應給付原告陳人鳳新臺幣1,21 4,322
    元及自起訴狀繕本送達翌日起至清償日止按年息百分之五計
    算之利息；（二）被告應自99年10月6日起至民國103 年4月
    10日止，按月給付原告李偲綺新臺幣 8,774元，如有一期未
    給付，視為全部到期；（三）被告應自99年10月 6日起至民
    國105年9月18日止，按月給付原告李沛樺新臺幣8,774 元，
    如有一期未給付，視為全部到期；（四）告應自99年10 月6
    日起至民國107年 10月13日止，按月給付原告李涓綺新臺幣
    8,774元，如有一期未給付，視為全部到期 ；（五）訴訟費
    用由被告負擔。
三、被告則答辯略以：被告現於原生應用植物園工作，每月收入
    24,500元，扣除勞健保及遭銀行強制執行費用後，實際上領
    得約15,000元，且需須負擔每月房租 3,000元及父母之扶養
    費用等，所剩無幾。再倘若被告經濟能力許可，原告要求多
    少扶養費用，被告均會給付，惟就被告現今之經濟能力，依
    據原告之請求標準，對被告而言實屬太高且無法負擔。另被
    告自96年起至99年間，亦有陸續匯款支付原告李偲綺、李沛
    樺、李涓綺三人之扶養費用，總計 105,900元，就此部份主
    張抵銷等語，並聲明：（一）原告之訴駁回；（二）訴訟費
    用由原告負擔。
四、原告陳人鳳主張其與被告原為夫妻，並育有 3名未成年子女
    即原告李偲綺、李沛樺及李涓綺，雙方於96年1月2日經法院
    判決離婚，並將原告李偲綺、李沛樺及李涓綺權利義務之行
    使或負擔均由原告陳人鳳單獨任之一情，業據提出戶籍謄本
    、本院 95年度婚字第103號判決、本院民事判決確定證明書
    為證，且為被告所不爭執，堪信為真實。原告陳人鳳又主張
    自96年1月2日起，有關原告李偲綺、李沛樺及李涓綺之扶養
    費用大部分皆由其支出，被告僅偶有分擔扶養費用一節，則
    為被告所否認，並以前揭情詞置辯。是本件所應審究者厥為
    ：（一）原告陳人鳳得否基於不當得利之法律關係，請求被
    告給付其所代墊之子女扶養費用？得請求之金額為何？（二
    ）原告李偲綺、李沛樺及李涓綺得否請求被告自99年10月6
    日起至其等成年為止，按月給付扶養費用？數額為何？茲分
    述如下：
（一）原告陳人鳳得否基於不當得利之法律關係，請求被告給付
      其所代墊之子女扶養費用？得請求之金額為何？
   (1) 按父母對於未成年之子女，有保護及教養之權利義務；父
      母對於未成年子女之扶養義務，不因結婚經撤銷或離婚而
      受影響，民法第1084條第2項、第1116條之2著有規定。所
      謂保護及教養之權利義務，包括扶養在內。自父母對未成
      年子女行使或負擔保護及教養之權利義務本質言，此之扶
      養義務應屬生活保持義務，與同法第1114條第 1款所定直
      系血親相互間之扶養義務屬生活扶助義務尚有不同，故未
      成年子女請求父母扶養，自不受民法第1117條第 1項規定
      之限制，即以不能維持生活而無謀生能力為限，有最高法
      院92年台上字第 219號判決意旨參照。從而，原告李偲綺
      、李沛樺、李涓綺自得依民法第1084條第 2項之規定，請
      求父母給付扶養費。次按無法律上之原因而受利益，致他
      人受損害者，應返還其利益，民法第 179條定有明文。另
      父母對其未成年子女之扶養義務，係基於父母子女之身分
      而來。父母離婚所消滅者，乃婚姻關係，縱因離婚而使一
      方之親權處於一時之停止狀態，但對於父母子女間之直系
      血親關係毫無影響，均應依各自資力對子女負扶養義務。
      若均有扶養能力時，對於子女之扶養費用均應分擔。因此
      ，父母之一方單獨扶養，自得依不當得利之規定請求他方
      償還代墊其應分擔之扶養費用，亦有最高法院92年台上字
      第1699號意旨參照。
   (2) 原告陳人鳳自96年1月2日起至99年10月 5日起訴止，單獨
      與原告李偲綺、李沛樺及李涓綺三人同住，並扶養原告李
      偲綺、李沛樺及李涓綺，此期間被告僅偶有分擔原告李偲
      綺、李沛樺及李涓綺之扶養費用，是原告李偲綺、李沛樺
      及李涓綺三人於此期間之生活所需，可認係均由原告陳人
      鳳支出，原告陳人鳳與被告既同為原告李偲綺、李沛樺及
      李涓綺三人之扶養義務人，被告因原告陳人鳳代為支付子
      女之扶養費用，免其部分扶養費之支出而受有利益，致原
      告陳人鳳受有損害，就兩造內部分擔而言，係無法律上之
      原因。則原告陳人鳳依不當得利之法律關係請求被告償還
      其應分擔之部分，自屬有據。
   (3) 一般家庭每日皆需支出固定費用，此為眾所週知之事實。
      被告自96年1月2日起至99年10月 5日止，僅偶有分擔原告
      李偲綺、李沛樺及李涓綺三人之扶養費用，所有費用大都
      均由原告陳人鳳支出，原告陳人鳳應已支出相當之費用，
      其雖未提出實際支出之單據為憑，然衡諸父母與未成年子
      女同住，所需支付之家庭生活費用項目甚多，依常情又大
      多未保留單據憑證，如強令原告陳人鳳一一檢附單據憑證
      ，始能據以核算，事實上即有舉證上之困難；且依一般經
      驗法則，未成年子女李偲綺、李沛樺及李涓綺分別年約16
      歲、14歲及12歲，生活上亟須仰賴家人予以悉心照料，並
      有食衣住行育樂等基本生活需要，原告陳人鳳既與李偲綺
      、李沛樺及李涓綺三人同住，則其確實有支出扶養費用，
      當屬無疑。參以民事訴訟法第222條第2項：「當事人已證
      明受有損害而不能證明其數額或證明顯有重大困難者，法
      院應審酌一切情況，依所得心證定其數額。」之規定，關
      於子女之扶養費雖非「損害」，但其「不能證明其數額或
      證明顯有重大困難」之情形既屬相同，自得類推適用該條
      項規定，由本院審酌一切情況，依所得心證定其數額。
   (4) 本件對原告李偲綺、李沛樺及李涓綺負要扶養義務為其父
      即原告陳人鳳及被告，而李偲綺、李沛樺及李涓綺分別係
      83年4月10日生、85年9月18日生及87年10月13日生，正處
      身心成長及人格發展階段，生活上亟需仰賴家人悉心照顧
      ，並有食衣住行育樂等基本生活需要。茲審酌原告陳人鳳
      現為飯店房務人員，每月收入約18,000元，自95年至98年
      間之薪資所得分別為244,053元、149,207元、136,405 元
      、228,151元，名下有不動產2筆及禾伸堂企業股份有限公
      司、力晶科技股份有限公司、友達光電股份有限公司、臺
      灣積體電路製造股份有限公司及精碟科技股份有限公司等
      5筆投資，財產總額為592,420元；被告現於原生應用植物
      園工作，每月薪資扣除勞健保及遭銀行強制執行費用後，
      實際收入約15,000元，名下並無財產，自95年至98年間之
      薪資所得分別為407,447元、291,473元、326,626元、322
      ,832元，有卷附之稅務電子閘門財產所得調件明細表、職
      工薪資單、本院100年度消債抗字第1號民事裁定、財政部
      高雄市國稅局98年度綜合所得稅各類所得資料清單在卷可
      稽。本院參酌前揭稅務電子閘門財產所得調件明細表，審
      酌被告與原告陳人鳳之經濟、工作能力，且原告李偲綺、
      李沛樺及李涓綺與原告陳人鳳同住，並由原告陳人鳳單獨
      監護，則原告陳人鳳單獨照顧原告李偲綺、李沛樺及李涓
      綺三人所需付出之心力自較被告為多等情，認被告與原告
      陳人鳳應平均分擔原告李偲綺、李沛樺及李涓綺三人之扶
      養費較為適當。
   (5) 參酌行政院主計處就我國各縣市所為之家庭收支調查報告
      中「消費支出」之項目，含括食品費、飲料費、衣著及鞋
      襪費用、燃料及水電費、家庭設備及家事管理費、保健醫
      療費用、運輸通訊費用、娛樂教育及文化服務費用與其他
      雜項支出，已包含日常生活所需之食衣住行育樂各項費用
      在內，故該項消費支出應可涵蓋扶養未成年子女所需之各
      項費用，則本院以行政院主計處公布之家庭收支調查報告
      ，作為未成年子女扶養費用之計算基準，應屬適當。而依
      卷附行政院主計處編印之中華民國平均每戶家庭收支報告
      ，高雄市地區每人每月消費支出於97年度為18,450元，然
      考量被告與原告陳人鳳雙方所得收入明顯低於上開年度高
      雄市家庭之平均所得收入，無法負擔上開年度平均消費支
      出之生活水平，本院審酌高雄市地區之生活水平及滿足未
      成年子女受扶養之需求等事項，認原告李偲綺、李沛樺及
      李涓綺每人每月所需之扶養費用應酌減至8,000元為適當
      ，即被告每月對未成年子女即原告李偲綺、李沛樺及李涓
      綺三人應負擔各4,000元（8,000元×1/2＝4,000元 ）。
      本院認原告李偲綺、李沛樺及李涓綺三人自96年1月2日起
      至99年10月5日止，每人每月所需之扶養費為8,000元，被
      告應平均分擔即 4,000元，據此計算，被告於此期間應分
      擔之數額為553,548元【（4,000×46＋4,000×4/31）×3
      ＝553,548，元以下四捨五入】。
   (6) 又被告於96年至99年間，陸續匯寄3名子女之扶養費用105
      ,900元，該費用應予扣除在原告代墊費用，主張該費用應
      得抵銷，並提出存款明細為證，而原告陳人鳳已自認被告
      給付上開費用共計105,900元得予抵銷（見本院卷129頁）
      ，則此部分應予扣除。是上揭核算被告應分擔之 553,548
      元，扣除前述費用，則原告陳人鳳得請求被告償還之費用
      為447,648元（553,548－105,900＝447,648），從而原告
      陳人鳳主張不當得利之法律關係請求被告償還在 447,648
      元範圍內，及自起訴狀繕本送達被告翌日即99年10月19日
      起至清償日止，按週年利率百分之五計算之利息，為有理
      由，應予准許，逾此部分之請求，則屬無據，應予駁回。
（二）原告李偲綺、李沛樺及李涓綺得否請求被告自99年10月6
      日起至其等成年為止，按月給付扶養費用？數額為何？
   (1) 按民事訴訟法第 246條所定將來給付之訴，於債務人有到
      期不履行之虞時，債權人即得提起之，倘債務人對於債權
      人請求所由生之法律關係有所爭執，或對於繼續性之債務
      ，就已屆履行期之債務，有不為履行或拒絕履行之情形，
      即得認債務人就未屆履行期部分，有到期不履行之虞，債
      權人自得提起將來給付之訴。再父母對於未成年之子女，
      有保護及教養之權利義務。又直系血親相互間互負扶養之
      義務。負扶養義務者有數人，而其親等同一時，應各依其
      經濟能力，分擔義務。民法第1084條第2項、第1114條第
      1款、第1115條第3 項，亦分別定有明文。
   (2) 本件原告李偲綺、李沛樺及李涓綺三人自96年1月2日起迄
      今，均由原告陳人鳳獨自扶養，被告僅零星給付扶養費用
      ，而由原告陳人鳳代為墊付其應分擔之部分，致原告陳人
      鳳起訴請求返還，堪認被告有到期不履行之虞，原告李偲
      綺、李沛樺、李涓綺三人自得就未來所需之扶養費請求被
      告按月給付。再被告為原告李偲綺、李沛樺及李涓綺之父
      ，依前揭民法第1084條第2項、第1114條第1款之規定，其
      對於原告李偲綺、李沛樺及李涓綺三人即負有扶養義務，
      是原告李偲綺、李沛樺及李涓綺請求被告負擔自99年10月
      6日起至其等成年止之扶養費用，自屬有據。
   (3) 依前揭理由四（一）之(5)之說明，本院認原告李偲綺、李
      沛樺及李涓綺三人，每人每月所需之扶養費各為8,000 元
      ，被告應與原告陳人鳳平均分擔即每人每月 4,000元。從
      而，原告李偲綺、李沛樺及李涓綺三人請求被告自99年10
      月 6日起，分別至其等成年止，按月給付關於原告李偲綺
      、李沛樺及李涓綺扶養費用各 4,000元，於法有據，應予
      准許，逾此部分之請求，尚嫌過高，為無理由，應予駁回
      。
五、綜上所述，原告陳人鳳本於不當得利之法律關係，請求被告
    給付447,648元，及自起訴狀繕本送達之翌日即99年 10月19
    日起至清償日止，按年息 5％計算之利息；原李偲綺、李沛
    樺及李涓綺依扶養請求權之規定，請求被告應自 99年10月6
    日起至渠等成年之日止，按月於每月 5日前各給付原告李偲
    綺、李沛樺及李涓綺之扶養費用 4,000元，均有理由，應予
    准許。逾此部分之請求皆屬無據，均應駁回。另按判決所命
    之給付，定分次履行期間者，如被告遲誤一次履行，其後之
    期間視為亦已到期，民事訴訟法第396條第2項定有明文，此
    乃基於法律規定所之生效果，無庸於判決主文中記載，附此
    敘明。
六、本判決第1項所命給付未逾50萬元，依民事訴訟法第389條第
    1項第5款規定，應依職權宣告假執行及諭知被告預供擔保得
    免為假執行 。至本判決主文第2、3、4項宣示給付履行期未
    到部份，為定期給付之性質，屬民事訴訟法第427條第2項第
    8款之「其他定期給付」，應依同法第389條第1項第3款規定
    ，爰依職權宣告於各該給付期屆至時，得假執行。
七、本件事證已臻明確，兩造其餘攻擊防禦方法及訴訟資料，經
    斟酌後認對判決之結果不生影響，爰不逐一詳予論駁，附此
    敘明。
八、據上論結，本件原告之訴為一部有理由，一部無理由，依民
    事訴訟法第79條、第389條第1項第2款、第5款、第392條第2
    項，判決如主文。
中    華    民    國    100    年    5    月    24    日
                  家事法庭  法  官   蔡慧雯
以上正本係照原本作成。
如對本判決上訴，須於判決送達後20日內向本院提出上訴狀（須
附繕本），並繳納裁判上訴費。
中    華    民    國   100    年    5     月    24    日
                            書記官   高竹瑩